【裁判字號】    96,訴,1367
【裁判日期】    970523
【裁判案由】    損害賠償
【裁判全文】
臺灣士林地方法院民事判決              96年度訴字第1367號
原      告  甲○○
                        樓
原      告  丙○○
前列二人共同
訴訟代理人  黃仕翰律師
複  代理人  吳鴻奎律師
被      告  己○○
            戊○○
上列  一人
訴訟代理人  陳傳中律師
複  代理人  乙○○    住臺北市.
            石鋒琳    住同上
            楊博任律師
上列當事人間請求損害賠償事件，原告提起附帶民事訴訟，經刑
事庭移送前來，本院於民國97年5 月9 日言詞辯論終結，判決如
下：
    主  文
被告己○○應給付原告丙○○新臺幣壹佰伍拾陸萬陸仟玖佰拾
捌元，及自民國九十六年六月二十六日起至清償日止按年息百分
之五計算之利息。
被告己○○應給付原告甲○○新臺幣壹佰陸拾伍萬捌仟零伍拾貳
元及自民國九十六年六月二十六日起至清償日止按年息百分之五
計算之利息。
原告其餘之訴駁回。
訴訟費用新臺幣柒佰伍拾元由被告己○○負擔五分之三即新臺幣
肆佰伍拾元，餘由原告負擔。
本判決第一項於原告丙○○以新臺幣伍拾參萬元供擔保後，得假
執行。
本判決第二項於原告甲○○以新臺幣伍拾陸萬元供擔保後，得假
執行。
原告其餘假執行之聲請駁回。
    事  實  及  理  由
一、本件被告己○○未於言詞辯論期日到場，核無民事訴訟法第
    386 條各款所列情形，爰依原告之聲請，由其一造辯論而為
    判決。
二、原告起訴主張：被告己○○於民國96年2 月21日晚上10時許
    ，於臺北市大安區○○○路○ 段錢櫃ＫＴＶ引用威士忌酒與
    高梁酒，已達不能安全駕駛動力交通工具之狀態，仍於其駕
    駛執照已遭註銷之情形下，無照駕駛被告戊○○所有、車牌
    號碼6D—1386號自小客車上路，嗣於翌日凌晨1 時40分許，
    行經臺北市○○區○○路68號前之行人穿越道時，本應注意
    汽車行近行人穿越道，應減速慢行，遇有行人穿越時，無論
    有無交通警察指揮或號誌指示，均應暫停讓行人先行通過，
    且應注意車前狀況，並隨時採取必要之安全措施，以避免發
    生危險，而依當時情形並無不能注意之情事，詎竟未減速慢
    行，貿然通過該行人穿越道，且疏未注意車前狀況，而撞擊
    正穿越東湖路之行人林志鴻即原告二人之子，林志鴻因而受
    有創傷性腦膜下出血合併顱骨骨折及肺部血液吸入性肺炎等
    傷害，送醫後仍不治死亡。被告己○○於前揭時、地駕駛前
    開自用小客車，因過失致林志鴻死亡，依民法第184 條第1
    項前段規定，即對林志鴻成立侵權行為。被告戊○○明知被
    告己○○駕駛執照已被註銷，竟將其所有系爭車輛交由被告
    己○○駕駛，致生損害於原告，依民法第184 條第2 項之規
    定，對原告構成共同侵權行為，自應對原告負連帶損害賠償
    責任。原告爰依民法第184 條第1 項前段、第2 項、第185
    條第1 項、第192 條第1 項、第2 項、第194 條法律關係，
    訴請被告連帶賠償原告所受之損害。其中被告應賠償原告丙○○之項目，包括：(一)精神慰撫金新臺幣（下同）250 萬元
    ：林志鴻係76年1 月2 日生，過世前就讀於私立龍華科技大
    學機械工程系2 年級，前途一片光明。原告正為林志鴻即將
    完成大學學業投入職場感到欣慰之餘，並期待期能奉養以享
    天年，豈遭逢白髮人送黑髮人，精神極為痛苦，故請求精神
    慰撫金250 萬元。(二)扶養費96萬0,966 元：丙○○係50年生
    ，現年46歲，依94年臺閩地區男性簡易生命表，尚有平均餘
    命31.71 年（以31年計算），依93年臺北縣政府主計室統計
    每年每人平均消費性支出為20萬8,633 元（計算式：740,75
    3 元÷3.55人＝208, 633元），除與配偶甲○○互負扶養義
    務外，丙○○育有3 子，林志鴻有4 分之1 法定扶養義務，
    按霍夫曼計算扶養費為96萬0,966 元（計算式：208,633 ×
    18.4214 ÷4 ＝960, 966）。(三)殯葬費27萬1,095 元：包括
    火葬費用1 萬2,500 元，供品費400 元，塔位費7 萬元，葬
    禮費用13萬2,195 元[ 包括大體安置、設置靈堂、棺木、奠
    儀會場等服務，計12萬1,600 元。另有租用禮堂、素菜、毛
    巾等支出，計4,300 元，計算式：（121,600 ＋4,300） ×
    （1 ＋5 ％）＝132,195]，墓地管理費2 萬1,000 元，骨罐
    費用3 萬5, 000元。前開賠償金額合計373 萬2,061 元，於
    扣除汽車強制責任險75萬元及被告先行給付原告25萬元，被
    告二人尚應連帶賠償丙○○273 萬2,061 元。被告應連帶賠
    償原告甲○○之項目：(一)精神慰撫金250 萬元。(二)扶養費用
    103 萬9,00 6元：甲○○係49年生，現年47歲，依94年臺閩
    地區女性簡易生命表，尚有平均餘命35.57 年。依93年度臺
    北縣政府主計室統計每年每人平均消費支出為20萬8,663 元
    ，除配偶外，共育有3 名子女，林志鴻應負擔之法定扶養義
    務為4 分之1 ，按霍夫曼計算扶養費為103 萬9,006 元（計
    算式：208, 633×19.9174 ÷4 ＝1,039,006） 。前開金額
    合計353 萬9,006 元，於扣除汽車強制責任險75萬元，被告
    二人尚應連帶給付甲○○278 萬9,006 元。爰依侵權行為法
    律關係請求被告連帶給付前開金額等語。並聲明：(一)被告應
    連帶給付原告丙○○273 萬2,061 元，及自起訴狀繕本送達
    翌日至清償日止，按年息5 ％計算之利息。(二)被告應連帶給
    付原告甲○○278 萬9,006 元，及自起訴狀繕本送達翌日至
    清償日止，按年息5 ％計算之利息。(三)願供擔保請准宣告假
    執行。
三、被告戊○○則以：被告戊○○與己○○雖為兄弟，惟被告戊○○設籍臺北縣汐止市，兩人並未一同居住，被告戊○○平
    日忙於工作，與己○○甚少聯繫，對於己○○駕駛執照已被
    註銷一事，毫無所悉。系爭車輛係被告戊○○配偶使用，於
    96年農曆年間，被告戊○○夫妻回內湖老家過年，將系爭車
    輛停放於內湖老家對面之停車場，並將系爭車輛鑰匙交由父
    母保管，嗣2 人即前往花蓮縣豐濱鄉參加友人婚宴，96年2
    月21日己○○於未告知被告戊○○之情況下，即駕駛系爭車
    輛外出。對於己○○駕駛系爭車輛外出，致對原告造成侵權
    行為一事，被告戊○○亦無所悉，是與原告所稱被告戊○○
    「『明知』己○○駕駛執照遭註銷，猶仍將系爭車輛出借予
    己○○」一事，並不相符。被告戊○○自無庸負擔侵權行為
    責任云云資為抗辯。並聲明：(一)原告之訴駁回。(二)如受不利
    判決，願供擔保請准宣告免為假執行。
四、被告己○○經合法通知無正當理由未到庭，亦未提出書狀作
    何聲明及陳述。
五、兩造不爭執之事實：
  (一)被告己○○於96年2 月21日晚上10時許，於臺北市大安區○○○路○ 段錢櫃ＫＴＶ引用威士忌酒與高梁酒，已達不能安
    全駕駛動力交通工具之狀態，仍於其駕駛執照已遭註銷之情
    形下，無照駕駛被告戊○○所有、車牌號碼6D—1386號自小
    客車上路，嗣於翌日凌晨1 時40分許，行經臺北市○○區○○路68號前之行人穿越道時，本應注意汽車行近行人穿越道
    ，應減速慢行，遇有行人穿越時，無論有無交通警察指揮或
    號誌指示，均應暫停讓行人先行通過，且應注意車前狀況，
    並隨時採取必要之安全措施，以避免發生危險，而依當時情
    形並無不能注意之情事，詎竟未減速慢行，貿然通過該行人
    穿越道，且疏未注意車前狀況，而撞擊正穿越東湖路之行人
    林志鴻即原告二人之子，林志鴻因而受有創傷性腦膜下出血
    合併顱骨骨折及肺部血液吸入性肺炎等傷害，送醫後仍不治
    死亡。
  (二)原告丙○○已支出被害人林志鴻之喪葬費用271,095 元。
  (三)林志鴻係76年1 月2 日生，過世前就讀於私立龍華科技大學
    機械工程系2 年級。
  (四)原告丙○○係50年11月27日生，原告甲○○係49年10月5 日
    生，二人共育有3 子。
  (五)原告丙○○已受領汽車強制責任險理賠金75萬元及被告己○○先行給付之25萬元。
  (六)原告甲○○已受領汽車強制責任險理賠金75萬元。
  (七)系爭交通事故發生當時，被告戊○○人在花蓮。
  (八)原告丙○○係二城國小畢業，頭城國中肄業，66年於奇鋼五
    金工廠當學徒，68年當兵，70年退伍後於陞東五金工廠任職
    ，76年於自家成立小工廠，負責五金代工。92年因合夥經營
    不善失敗結束工廠，93年開始打零工。
  (九)原告甲○○係雲林下崙國小肄業，64年於嘉業製鞋工廠任職
    ，66年於東園電子工廠任職，67年於迴龍成衣工廠任職，68
    年於中興成衣工廠任職，70年於海外成衣工廠任職，71年於
    家中作家庭代工，76年自家成立五金工廠，在家幫忙，92年
    因工廠結束，開始幫女兒帶小孩。
  (十)被告戊○○係高職畢業，目前任職裕信汽車股份有限公司租
    賃車部銷售課長。
六、得心證之理由：本件原告主張被告戊○○明知己○○駕駛執
    照已被註銷，仍將其所有系爭車輛交由被告己○○駕駛之事
    實，為被告戊○○所否認，而以前開情詞置辯，是本件兩造
    之爭點，即在於：(一)被告戊○○是否應依民法第184 條第2
    項、第185 條第1 項規定與被告己○○對原告共同負擔侵權
    行為損害賠償責任？1.被告己○○駕駛車牌號碼6D—1386號
    自小客車，有無經被告戊○○同意？2.被告戊○○是否知悉
    被告己○○駕駛執照已遭註銷？(二)原告丙○○請求賠償精神
    慰撫金250 萬元，是否過高？(三)原告甲○○請求賠償精神慰
    撫金250 萬元，是否過高？茲分述如下：
  (一)被告戊○○是否應依民法第184 條第2 項、第185 條第1 項
    規定與被告己○○對原告共同負擔侵權行為損害賠償責任？
  1.被告己○○駕駛車牌號碼6D—1386號自小客車，有無經被告
    戊○○同意？
    按當事人主張有利於己之事實者，就其事實有舉證之責任，
    民事訴訟法第277 條前段定有明文。本件原告主張被告己○○係經過被告戊○○之同意駕駛系爭車牌號碼6D－1386號自
    小客車之事實，既為被告戊○○所否認，即應由原告就此有
    利於己之事實負擔舉證責任。經查：系爭車禍發生當時被告
    戊○○人在花蓮，此為兩造所不爭，則被告戊○○是否知悉
    被告己○○駕駛系爭車輛外出，即屬有疑。再據證人丁○○○到庭證稱：戊○○96年2 月20日回來，跟我說他要去花蓮
    ，他太太開車停在我們家樓下，他說車放著要去花蓮吃喜酒
    ，把鑰匙放在家裡，因為有時移車有需要。…鑰匙拿給我，
    因為我帶著小孩，所以放在我們家客廳的辦公桌上。…己○○在我睡覺的時候，拿鑰匙去。（問：己○○怎麼知道哪一
    台車是戊○○的？）戊○○偶爾會開那台車回來看我。…（
    問：為何有移車的需要？）因為我們家裡車很多，當時我妹
    妹兒子的車停在裡面，戊○○是橫著停在我妹妹兒子車的前
    面。（問：己○○如何得知放在桌上的鑰匙是戊○○車的鑰
    匙？）因為戊○○有時會回來泡茶聊天，己○○知道戊○○
    都把鑰匙放在泡茶的桌子。」等語綦詳，衡諸社會通常觀念
    ，被告己○○係與父母同住，被告戊○○夫婦偶而會駕駛系
    爭車輛回來探視父母，則被告己○○知悉系爭車輛係被告戊○○所有，應符常情，又由被告所提出之照片觀之，被告戊○○係將系爭車輛停放於老家對面之停車場，由樓上即可看
    到系爭車輛，而被告戊○○習慣上將車輛鑰匙置放於泡茶之
    桌上，證人丁○○○於取得系爭車輛鑰匙後亦放置於此，則
    被告己○○知悉系爭車輛停放位置及該車鑰匙位置，亦與常
    情相符。又證人丁○○○雖無駕照，然其親友均居住於樓上
    或隔壁，如需移車，自得委請其有駕照之親友相助，亦難執
    此憑認被告戊○○有同意被告己○○使用系爭車輛之意。則
    被告戊○○將系爭車輛鑰匙交由證人丁○○○保管後，既已
    動身前往花蓮，車禍當時其並不在臺北，則其所稱不知被告
    戊○○駕駛系爭車輛外出，應為可採。被告己○○既未將系
    爭車輛交由被告己○○保管，則被告己○○自行駕駛爭車輛
    外出，難認係經被告戊○○之同意。此外，原告復未能舉證
    以實其說，自難認原告之主張為真正。從而，原告請求被告
    戊○○共同負擔侵權行為責任，即無理由。
  (二)按因故意或過失，不法侵害他人之權利者，負損害賠償責任
    民法第184 條第1 項前段定有明文。本件林志鴻係因被告己○○酒後駕車撞擊致死，則原告依前揭規定，請求被告己○○賠償其所受之損害，即屬於法有據。茲審酌原告所請求之
    各項金額如下：
  1.喪葬費用271,095 元：
    按不法侵害他人致死者，對於支出醫療及增加生活上需要之
    費用或殯葬費之人，亦應負損害賠償責任，民法第192 條第
    1 項定有明文。原告丙○○為林志鴻支出喪葬費用271,095
    元，為兩造所不爭，則原告丙○○依據前開規定請求被告己○○給付喪葬費用271,095元，自應准許。
  2.扶養費部分：
  (1)按被害人對於第三人負有法定扶養義務者，加害人對於該第
    三人亦應負損害賠償責任，又直系血親、配偶相互間均互負
    扶養義務，負扶養義務者有數人而其親等同一時，應各依其
    經濟能力分擔義務，受扶養權利者為直系血親尊親屬時，其
    扶養權利不以無謀生能力為必要，分別為民法第192 條第2
    項、第1114條第1 款、第1116條之1 、第1117 條 所明定，
    惟仍受「不能維持生活」之限制。
  (2)原告丙○○為林志鴻之父，係50年11月27日出生，於被害人
    林志鴻死亡之時，年滿45歲，而被害人林志鴻死亡之時，已
    年滿20歲，就原告丙○○退休後之生活照料，即存有扶養義
    務。又依內政部統計處公布95年臺灣省簡易生命表所載，臺
    灣省45歲男性之平均餘命為32.44 年，然依97年4 月25日修
    正、97年5 月14日公布之勞動基準法第54條所定，強制退休
    年齡為65歲，故自其滿65歲起應可推定不能維持生活，而得
    以滿65歲為扶養費請求起算日，即原告丙○○可受林志鴻扶
    養12年（不滿一年者，不計入）。又原告二人共育有3 子，
    依民法第1114條第1 款、第1115條第1 項第1 款、第2 項之
    規定，另2 名子女及其配偶亦應與林志鴻共負扶養原告丙○○之義務，惟原告丙○○並未舉證證明該二名子女之經濟能
    力有何差異，是依民法第1115條第3 項規定，林志鴻與原告
    丙○○之配偶及另2 名手足應於原告丙○○65歲後平均負擔
    對原告丙○○之扶養義務。又因原告丙○○亦未舉證證明其
    每月之生活支出為何，是本院認為應以臺北縣政府主計處所
    公布之95年度臺北縣平均每戶人口數為3.28人，每戶每年消
    費性支出為747,871 元，即每人每年消費支出金額228,009
    元作為計算原告丙○○每年生活費之標準，較為客觀可信。
    又林志鴻對於原告丙○○之扶養義務係於原告丙○○滿65歲
    後始需履行，尚有20年始屆至，未屆至之年度，依霍夫曼計
    算法扣除中間利息，林志鴻所應負擔原告丙○○之扶養費金
    額為295,843 元（計算式如下：228,009x(18.00000000-00.
    00000000)/4=295,843 ，元以下四捨五入）。是原告丙○○
    得請求被告己○○賠償扶養費295,843 元。
  (3)原告甲○○為林志鴻之母，係49年10月5 日出生，於被害人
    林志鴻死亡時年滿46歲，依內政部統計處公布95年臺灣省簡
    易生命表所載，臺灣省46歲女性之平均餘命為36.72 年，依
    97年4 月25日修正、97年5 月14日公布之勞動基準法第54條
    所定強制退休年齡為65歲，故自其滿65歲起應可推定不能維
    持生活，而得以滿65歲為扶養費請求起算日，即原告甲○○
    可受林志鴻扶養17年（不滿一年者，不計入）。又原告二人
    共育有3 子，是該2 名子女及其配偶亦應與林志鴻於原告甲○○65歲後平均負擔對原告甲○○之扶養義務。林志鴻對於
    原告甲○○之扶養義務係於原告甲○○滿65歲後始需履行，
    尚有19年始屆至，未屆至之年度，依霍夫曼計算法扣除中間
    利息，林志鴻所應負擔原告甲○○之扶養費金額為408,052
    元（計算式如下：228,009x(20.00000000-00.00000000)/4=
    408,052 ，元以下四捨五入）。是原告甲○○得請求被告己○○賠償扶養費408,052元。
  3.慰撫金部分：
    復按不法侵害他人致死者，被害人之父、母、子、女及配偶
    ，雖非財產上之損害，亦得請求賠償相當之金額，民法第19
    4 條定有明文。原告之子林志鴻因被告己○○之不法侵害行
    為而死亡，原告自得請求精神慰藉金。經斟酌(1)被告己○○
    為國中畢業，從事服務業（見96年度偵字第2953號卷第8 頁
    ），94、95年度均無所得，名下無不動產；(2)原告丙○○係
    二城國小畢業，頭城國中肄業，66年於奇鋼五金工廠當學徒
    ，68年當兵，70年退伍後於陞東五金工廠任職，76年於自家
    成立小工廠，負責五金代工。92年因合夥經營不善失敗結束
    工廠，93年開始打零工，94、95年無所得、名下無不動產；
    (3)原告甲○○係雲林下崙國小肄業，64年於嘉業製鞋工廠任
    職，66年於東園電子工廠任職，67年於迴龍成衣工廠任職，
    68 年 於中興成衣工廠任職，70年於海外成衣工廠任職，71
    年於家中作家庭代工，76年自家成立五金工廠，在家幫忙，
    92 年 因工廠結束，開始幫女兒帶小孩。94、95年無所得，
    名下有一筆房屋及土地；（見本院卷第7-17頁財產所得調件
    明細表）(4)被告己○○酒醉駕車肇事逃逸之過失程度；(5)原
    告步入中年即突遭喪子之痛，白髮人送黑髮人，精神上自受
    有無可彌補之鉅大痛苦等一切情狀，認原告二人各於請求20
    0萬元慰撫金之範圍內，應屬相當。
  (三)綜上，原告丙○○得請求被告己○○賠償喪葬費271,095 元
    、扶養費295,843 元、精神慰撫金200 萬元，原告甲○○得
    請求被告戊○○賠償扶養費408,052 元、精神慰撫金200 萬
    元，惟依強制汽車責任保險法第32條規定：「保險人依本法
    規定所為之保險給付，視為被保險人損害賠償金額之一部分
    ；被保險人受賠償請求時，得扣除之。」，查原告丙○○已
    受領汽車強制責任險理賠金75萬元及被告己○○先行給付之
    25萬元。原告甲○○則已受領汽車強制責任險理賠金75萬元
    ，均應予扣除，是經扣除後，原告丙○○得請求被告己○○
    給付1,566,938元（計算式如下：271,095+295,843+2,000,
    000- 750,000-250,000=1,566,938），原告甲○○得請求被
    告己○○給付1,658,052 元（計算式如下：408,052+2,000,
    000- 750,000=1,658,052）。從而，原告二人依民法第184
    條第1 項前段、第192 條第1 項、第2 項、第194 條之規定
    ，訴請被告己○○給付原告丙○○1,566,938 元，給付原告
    甲○○1,658,052 元及均自附帶民事訴訟起訴狀繕本送達翌
    日即96年6 月26日起至清償日止按年息5 ％計算之利息，為
    有理由，應予准許，逾此部分之請求，即屬無據，應予駁回
    。其假執行之聲請亦失所附麗，應併予駁回。
七、本件原告陳明願供擔保，聲請宣告假執行，經核原告勝訴部
    分，於法相符，爰酌定相當擔保金額准許之。
八、本件為判決基礎已臻明確，兩造其餘之攻擊防禦方法及訴訟
    資料經本院斟酌後，核與判決不生影響，無一一論述之必要
    ，併予敘明。
九、本院依職權定本件之訴訟費用額為750 元（登報費750 元）
    ，應由被告己○○負擔五分之三即450元，餘由原告負擔。
十、訴訟費用負擔之依據：民事訴訟法第79條、第85條第1 項、
    第87條第1項。
中    華    民    國    97    年    5     月    23    日
                  民事第一庭  法  官  藍雅清
以上正本證明與原本無異。
如對本判決上訴，應於判決送達後20日內向本院提出上訴狀。
中    華    民    國    97    年    5     月    27    日
                              書記官  蘇意絜


司法院資訊處製作；財團法人民間司法改革基金會備份。
